ACORDAO-COMPLETO-2414588

ACÓRDÃO 8759/2020 ATA 28/2020 - PRIMEIRA CÂMARA

VISTOS, relatados e discutidos estes autos de embargos de declaração opostos por Albérico de França Ferreira Filho ao Acórdão 844/2020-TCU-Primeira Câmara;
ACORDAM os Ministros do Tribunal de Contas da União, reunidos em sessão da Primeira Câmara, ante as razões expostas pelo relator, em: 
9.1. conhecer dos embargos de declaração para, no mérito, rejeitá-los;
9.2. dar ciência dessa deliberação ao embargante.

Embargos de declaração em tomada de contas especial.

Primeira Câmara

Prefeitura de Barreirinhas - MA.

3. Interessados/Responsáveis/Recorrentes:
3.1. Interessado: Fundação Nacional de Saúde (26.989.350/0001-16)
3.2. Responsáveis: Albérico de França Ferreira Filho (XXX.578.283-XX); Construtora Digão Ltda. - ME (07.193.479/0001-79)
3.3. Embargante: Albérico de França Ferreira Filho (XXX.578.283-XX).

13.1. Ministros presentes: Benjamin Zymler (na Presidência), Walton Alencar Rodrigues (Relator), Bruno Dantas e Vital do Rêgo.
13.2. Ministro-Substituto presente: Weder de Oliveira.

WALTON ALENCAR RODRIGUES

Ministro Walton Alencar Rodrigues.

Trata-se de embargos de declaração opostos por Albérico de França Ferreira Filho (peça 66) ao Acórdão 844/2020-TCU-Primeira Câmara, cujo teor da parte dispositiva foi vazado nos seguintes termos:
VISTOS, relatados e discutidos estes autos de tomada de contas especial instaurada pela Fundação Nacional de Saúde contra Albérico de França Ferreira Filho, ex-prefeito do Município de Barreirinhas/MA, em razão da impugnação total dos recursos repassados por força do Termo de Compromisso TC/PAC 1079/2008 (Siafi 640487) ; 
ACORDAM os Ministros do Tribunal de Contas da União, reunidos em sessão da Primeira Câmara, diante das razões expostas pelo relator, em: 
9.1. considerar revel a Construtora Digão Ltda. - Me, para todos os efeitos, com fulcro no art. 12, § 3º, da Lei 8.443/1992, dando-se prosseguimento ao processo;
9.2. rejeitar as alegações de defesa de Albérico de França Ferreira Filho;
9.3. julgar irregulares as contas de Albérico de França Ferreira Filho e da Construtora Digão Ltda. - ME, com fundamento nos artigos 1º, inciso I, 16, inciso III, alínea 'c', 19, caput, e 23, inciso III, alínea 'a', da Lei 8.443/1992, e condená-los ao pagamento dos valores a seguir indicados,  atualizados monetariamente e acrescidos de juros de mora desde as datas correspondentes até o efetivo recolhimento, fixando-lhes o prazo de quinze dias, a contar da notificação, para que comprovem, perante o Tribunal, o recolhimento do débito à Fundação Nacional de Saúde:
	Responsáveis
	Valor Original (R$) 
	Data de Ocorrência

	Albérico de França Ferreira Filho e Construtora Digão Ltda. - ME, solidariamente
	131.268,42
	16/9/2011

		286.390,06
	7/11/2011

		86.048,81
	23/12/2011

		16.292,71
	13/3/2012

	Albérico de França Ferreira Filho
	390.000,00
	16/7/2012

9.4. aplicar a Albérico de França Ferreira Filho e à Construtora Digão Ltda. - Me as multas individuais de R$ 700.000,00 (setecentos mil reais) e R$ 400.000,00 (quatrocentos mil reais) , respectivamente, com fundamento no art. 57 da Lei 8.443/1992, fixando-lhes o prazo de quinze dias, a contar da notificação, para comprovarem, perante o Tribunal (art. 214, inciso III, alínea "a", do Regimento Interno) , o recolhimento da respectiva quantia ao Tesouro Nacional, atualizada monetariamente entre a data do presente acórdão e a do efetivo recolhimento, se paga após o vencimento, na forma da legislação em vigor:
9.5. autorizar, desde logo, nos termos do art. 28, inciso II, da Lei 8.443/1992, a cobrança judicial das dívidas, caso não atendidas as notificações;
9.6. encaminhar cópia desta deliberação ao Procurador-Chefe da Procuradoria da República no Maranhão, como previsto no art. 16, § 3º, da Lei 8.443/1992.
Em resumo, embargante acusa omissão no acórdão guerreado em não fundamentar exclusão da responsabilidade do gestor municipal que sucedeu Albérico de França Ferreira Filho à frente da prefeitura de Barreirinhas/MA no período de 2013 a 2016, Arieldes Macário da Tosta, em cujomandado expirou o prazo para apresentação da prestação de contas do Termo de Compromisso TC/PAC 1079/2008, ocorrido em 10/4/2014. Nesse sentido, colaciona Enunciado 230 da Súmula de Jurisprudência do TCU para afirmar a legitimidade passiva do alcaide sucessor.
Considera, também, omissa a ausência de motivação e definição de parâmetros para dosimetria da pena cominada ao embargante.
Aponta suposta contradição entre os fundamentos da decisão e os elementos constantes dos autos em não reconhecer o fato de o percentual de execução físico-financeiro dos serviços custeados com os recursos federais transferidos pela primeira parcela do termo de compromisso ser fidedigno e compatível com o informado pelas medições realizadas pela prefeitura (40%) , ocorridas em fevereiro de 2012, e o revelado pela primeira vistoria técnica efetuada pela Funasa em maio de 2012 (46%) .
Contesta a conclusão do voto condutor do decisum embargado ao apoiar-se nas conclusões da segunda vistoria técnica realizada pela Fundação Nacional de Saúde em maio de 2013, a qual atestou percentual de execução do objeto de, apenas, 9,71%, contrariamente às evidências da primeira inspeção da Funasa e da medição realizada pela prefeitura de Barreirinhas/MA.
Ao final, pugna por que sejam recebidos os declaratórios para, no mérito, serem acolhidos com efeitos modificativos a fim de afastar a irregularidade e a condenação do embargante.
É o relatório.

Rodrigo de Barros Bezerra (7.133/OAB-MA); Victor Guilherme Lopes Fontenelle (17.303/OAB-MA).

Não atuou.

TOMADA DE CONTAS ESPECIAL. TERMO DE COMPROMISSO. PROGRAMA DE ACELERAÇÃO DO CRESCIMENTO. SISTEMA DE ABASTECIMENTO DE ÁGUA. IMPUGNAÇÃO TOTAL DAS DESPESAS. CITAÇÃO DO GESTOR E DA EMPRESA CONTRATADA. REJEIÇÃO DAS ALEGAÇÕES DE DEFESA DO GESTOR. REVELIA DA EMPRESA. CONTAS IRREGULARES. DÉBITO. MULTA. EMBARGOS DE DECLARAÇÃO. CONHECIMENTO. AUSÊNCIA DE VÍCIOS DE OMISSÃO E DE CONTRADIÇÃO NA DELIBERAÇÃO EMBARGADA. REJEIÇÃO. CIÊNCIA.

TOMADA DE CONTAS ESPECIAL (TCE)

não atuou.

Cuidam os autos de embargos de declaração opostos por Albérico de França Ferreira Filho (peça 66) ao Acórdão 844/2020-TCU-Primeira Câmara.
A decisão embargada julgou irregulares as contas do responsável e o condenou ao ressarcimento de dano ao Erário e ao pagamento de multa em razão de não-comprovação da regular execução dos recursos federais transferidos pela Fundação Nacional de Saúde (Funasa) ao Município de Barreirinhas/MA por meio do Termo de Compromisso TC/PAC 1079/2008 (Siafi 640487) , cujo objeto era a execução de sistema de abastecimento de água nas localidades de Vera Cruz, Olho d'água dos Bentos, Laranjeiras, Palmeira dos Reis, Jabuti I e Final da Pedra.
O ajuste foi firmado em 31/12/2008, na gestão do Milton Dias Rocha Filho (peça 1, p. 68-74) , e vigeu até 10/2/2014, com prazo de apresentação da prestação de contas até 10/4/2014. 
Para execução do objeto, foram previstos R$ 1.368.490,00, sendo R$ 1.300.000,00 a parcela devida pela Funasa e R$ 68.490,00 pelo município, a título de contrapartida. Desse montante, foram efetivamente transferidos ao convenente R$ 910.000,00, por meio de 2 parcelas abaixo discriminadas, ambas durante a gestão do Albérico de França Ferreira Filho à frente da prefeitura, mandato de 2009 a 2012: 
	Parcelas
	Ordem Bancária
	Valor (R$) 
	Data de emissão

	1ª
	2011OB804811 (peça 1, p. 254) 
	260.000,00
	14/7/2011

		2011OB804812 (peça 1, p. 256) 
	260.000,00
	14/7/2011

	2ª
	2012OB805659 (peça 1, p. 302) 
	390.000,00
	16/7/2012

A irregularidade das contas e a condenação do embargante em débito e multa decorrem da baixa execução do objeto do ajuste com os recursos da primeira parcela do termo de compromisso, em razão de pendências técnicas e falhas construtivas verificadas em vistorias realizadas pela Funasa em de 2012 e 2013, bem como da ausência da prestação de contas da segunda parcela do acordo.
Nesta feita, embargante aponta omissão no Acórdão 844/2020-TCU-Primeira Câmara ao não fundamentar a exclusão da responsabilidade do gestor municipal que o sucedeu à frente da prefeitura de Barreirinhas/MA durante o período de 2013 a 2016, Arieldes Macário da Tosta, em cujo mandato expirou o prazo para apresentação da prestação de contas da segunda parcela do termo de compromisso, ocorrido em 10/04/2014.
Argui também ausência de fundamento no acórdão embargado para arbitrar a dosimetria da pena infligida ao embargante, a qual teria vulnerado o princípio da proporcionalidade
Acusa haver contradição entre os fundamentos da decisão fustigada e os elementos constantes dos autos por desconsiderar o fato de o percentual de execução físico-financeiro dos serviços custeados com os recursos federais transferidos pela primeira parcela do termo de compromisso serem compatíveis com o cronograma previsto no plano de trabalho, que deveria ser de 40%. 
Em linha diversa à sustentada no voto condutor do acórdão embargado, suscita a defesa evidência colhida na primeira vistoria técnica efetuada pela Funasa em maio de 2012, ao atestar execução de 46% do projeto, bem assim as medições realizadas pela própria prefeitura, em fevereiro de 2012, que confirmam a realização de 40% do cronograma físico-financeiro, tal qual previsto no instrumento de repasse para a primeira parcela do ajuste.
Contesta, assim, fundamento da decisão de que o percentual de execução do objeto seria, apenas, de 9,71%, conforme verificado pela segunda vistoria técnica realizada pela Fundação Nacional de Saúde em maio de 2013, contrariando as evidências colhidas, há pouco tempo, da primeira inspeção da Funasa e das medições realizadas pela prefeitura de Barreirinhas/MA.
Por fim, protesta por que sejam conhecidos os declaratórios para, no mérito, serem acolhidos com efeitos modificativos, a fim de afastar a irregularidade e a condenação do embargante.
Feito esse introito, decido.
Preenchidos os requisitos de admissibilidade estabelecidos nos artigos 32, inciso II, e 34 da Lei 8.443/1992, conheço dos embargos de declaração opostos por Albérico de França Ferreira Filho (peça 66) ao Acórdão 844/2020-TCU-Primeira Câmara.
No mérito, razão não assiste ao embargante.
Consoante exposto no fundamento do acórdão da deliberação embargada, afastei a responsabilidade de Arieldes Macário da Tosta, sucessor de Albérico de França Ferreira Filho como prefeito de Barreirinhas/MA durante o mandato de 2013 a 2016, em vista das providências adotadas para proteção e restituição dos recursos públicos transferidos ao ente subnacional pelo Termo de Compromisso TC/PAC 1079/2008, mediante ajuizamento de ação de improbidade administrativa (peça 2, págs. 178/180) , haja vista a impossibilidade de apresentação à concedente da prestação de contas da segunda parcela do ajuste pelo mandatário sucessor ante a carência de documentos e demais comprovantes de despesa, os quais não foram deixados pelo antecessor na prefeitura.
Sobre a alegada contradição quanto ao grau de execução do objeto do ajuste, asseverei no voto condutor da decisão em riste que o percentual de implementação do cronograma físico-financeiro do plano de trabalho aferido pela vistoria inicial da Funasa (46%) , realizada em maio de 2012 em relação à aplicação da primeira parcela do acordo, e as medições realizadas pela prefeitura que atestaram 40% de implemento das obras, não eram condizentes com os próprios achados trazidos pela Fundação Nacional de Saúde, na primeira e segunda inspeções.
  Consta do voto condutor informação de a própria Funasa, na primeira vistoria, registrar a ausência dos documentos comprobatórios das condições físico, química e bacteriológica dos poços artesianos, levando à desconsideração e à inutilidade dos serviços de perfuração desses poços. Também foi apontado percentual nulo de execução dos serviços de recalque (instalação das bombas para retirada da água dos poços) e de "reservação" (acondicionamento das águas em caixas d'água) , com registro de que nenhuma ligação domiciliar havia sido realizada até aquela data. 
Registrei também que tais pendências se mantiveram na segunda vistoria da entidade concedente, efetuada em maio de 2013, levando à Funasa a rebaixar a grau de implementação do objeto para 9,71 %, agravadas pelo fato de os serviços realizados não terem sido computados por estarem fora dos padrões técnicos requeridos no projeto aprovado, com impacto a menor nos custos e sem prévia submissão à concedente.
Por fim, os fundamentos de fato e de direito para cominação de multa ao responsável Albérico de França Ferreira Filho foram detalhadamente expostos no relatório e voto da deliberação embargada e derivam, basicamente, da não-comprovação da regular aplicação dos recursos transferidos pelo Termo de Compromisso TC/PAC 1079/2008 e da violação das normas de direito financeiro pertinentes, a partir dos quais, com base em interpretação ampla que confere a legislação processual do TCU, o julgador pôde depreender a gravidade dos ilícitos e sancionar o agente. 
A dosimetria da pena observou rigorosamente os limites de gradação estabelecidos no artigo 57 da Lei 8443/1992, combinado com o artigo 267 do Regimento Interno do TCU, ao facultar ao magistrado a estipulação de sanção pecuniária de até cem por cento do valor atualizado do dano causado ao Erário. No caso vertente, a multa aplicada ao responsável corresponde a 49,37% do valor integral do débito, atualizado monetariamente até o dia 4/2/2020.
Verificada, assim, ausência das alegadas omissões e contradições na deliberação guerreada, rejeito os declaratórios e voto por que o Tribunal acolha a minuta de acórdão que ora submeto à apreciação do colegiado.
TCU, Sala das Sessões Ministro Luciano Brandão Alves de Souza, em 18 de agosto de 2020.
WALTON ALENCAR RODRIGUES 
Relator